【裁判字號】    94,訴,2205
【裁判日期】    950518
【裁判案由】    營利事業所得稅
【裁判全文】
臺北高等行政法院判決
                                     94年度訴字第02205號
                              .
原      告  日勝汽車股份有限公司
代  表  人  甲○○○
訴訟代理人  楊演松  會計師
被      告  財政部臺北市國稅局
代  表  人  張盛和（局長）
訴訟代理人  乙○○
上列當事人間因營利事業所得稅事件，原告不服財政部中華民國
94年5月17日台財訴字第09400015590號訴願決定，提起行政訴訟
。本院判決如下：
    主  文
原告之訴駁回。
訴訟費用由原告負擔。
    事  實
一、事實概要：原告89年度未分配盈餘申報，原列報減除彌補以
    往年度之虧損新台幣（下同）187,617,862元，當年度未分
    配盈餘為虧損13,056,604元，經被告初查以原告股東會議紀
    錄認定89年度為虧損，未能實際彌補以往年度虧損，乃依所
    得稅法施行細則第48條之10第4項規定，調整其89年度彌補
    以往年度之虧損數為0元，並依所得稅法第66條之9第2項規
    定，核定原告89年度未分配盈餘為174,561,262元，並據以
    加徵10%之營利事業所得稅17,456,126元。原告不服，申請
    復查，未獲變更，提起訴願亦經決定駁回後，遂提起本件行
    政訴訟。
二、兩造聲明：
    (一)原告聲明：訴願決定、復查決定及原處分均撤銷。
    (二)被告聲明：駁回原告之訴。
三、兩造之爭點：原告89年度有無可彌補虧損之盈餘？
    (一)原告主張之理由：
      1.查原告公司89年度帳載期初未彌補虧損餘額為-399,654
        ,214 元，加計89年度淨損-17,824,493元後，其末未彌
        補虧損餘額-417,478,707元。該項未分配盈餘或未彌補
        虧損餘額經原告公司90年6月12日90年度股東常會及公
        司法第228條規定編製之「盈虧撥補表」等承認在卷，
        復依公司法第232條第1項及第3項規定：「公司非彌補
        虧損及依本法規定提出法定盈餘公積後，不得分派股息
        及紅利。」「公司負責人違反第一項或前項規定分派股
        息及紅利時，各處一年以下有期徒刑，拘役或科或併科
        新台幣六萬元以下罰金。」同法第233條規定：「公司
        違反前條分派股息及紅利時，公司之債權人得請求退還
        ，並課請求賠償因此所受之損害。」可知原告確為待彌
        補虧損狀況，並無可供分派之未分配盈餘存在，亦無從
        分派，否則有因違法遭徒刑或處罰等情況。故原告既無
        可供分派之盈餘存在，被告逕核定有未分配盈餘而加徵
        10％營利事業所得稅，己違實質課稅與租稅公平原則。
      2.從經濟實質意義而言，原告89年度「盈虧撥補表」決算
        待彌之期末未彌補虧損餘額及情況，業已列述於前不再
        贅述外，縱令原告89年度之經營結果帳載為淨損計
        -17,824,493元，需依所得稅法及相關法令規定帳外調
        整課稅所得事項後，89年度營利事業所得稅結算申報之
        全年所得額為170,029,238元（再減申請彌補前五年虧
        損金額170,029,238元後，當年度之課稅所得額為0元）
        ，或按被告核定原告公司當年度有未分派盈餘所得額計
        174,561,262元，來予分派，倘若將該項核定之屬於89
        年度之盈餘，列入原告之盈虧撥補表計算範圍，原告期
        初未彌補虧損餘額計-399,654,214元，加計該項核定89
        年度盈餘174,561,262元後，計算後原告之當年度仍然
        為虧損-225,092,952元，亦無可供分派之未分配盈餘餘
        額存在。被告仍予以課徵之未分配盈餘應加徵稅款，亦
        不符合經濟實質意義。
      3.原告之主張，彌補以往年度之虧損數應以所得稅法施行
        細則第48條之10第4項規定應以「實際彌補虧損數額」
        及股東會決議之「盈虧撥補表」為憑，此係被告之挑剔
        事項與逾越法律上所可作為情況。對於原告應依公司法
        第230條第1項規定提出於股東常會請求承認之公司法第
        228條所定各項表冊與盈虧撥補表之決議事項，當係依
        商業會計法及公司法規定所編製之會計帳載實際情況，
        並非依所得稅法申報與核課所得數據作為股東會之決議
        事項範圍。被告要求89年度核定全年所得額等未分配盈
        餘必須經由股東會決議後始可納入「彌補以往年度虧損
        」之減除事項，已逾越前揭公司法明文及商業會計法第
        68條及公司法第232條第1項規定之得分派未分配盈餘情
        況。倘若縱得將該核定數納入虧損彌補金額計算及衡量
        ，仍為虧損餘額而無從分派之。因此依其經濟實質情況
        與意義，何來未分配盈餘可供分派而不予分派，況且其
        亦非公司法、商業會計法所允許之情況。被告要求於股
        東常會必要決議之實際彌補數額，實是其挑剔情況，非
        法律行為所能成就或所可作為之要求。
      4.復參諸所得稅法第66條之9第2項規定未分配盈餘計算方
        式，僅於同條第3項規定其減除事項第3款至第8款項目
        應已實際發生者為限，並未將第2款「彌補以往年度之
        虧損」規定亦應以實際經股東會決議者為限，顯然立法
        予以排除。蓋依租稅保留原則及實質課稅原則，須有未
        分配盈餘而保留不予分配，始有其課徵稅基，若無未分
        配盈餘存在，仍課徵保留未分配盈餘之加徵營利事業所
        得稅，即逾越實質課稅與租稅公平，進而產生「租稅絞
        殺」之核課過度禁止情況，故所得稅法第66條之9第3項
        不予規定是否應依實際彌補虧損之數額，而得回應公司
        法第232條第1項規定，當公司未能將虧損彌補後確實無
        從分派規定，避免其所得稅法與公司法規定產生法律之
        不協調與競合情況。被告要求依所得稅法施行細則第48
        條之10第4項規定以股東會決議實際之彌補虧損數據，
        除違反實質課稅原則外，該施行細則更牴觸公司法明文
        ，依中央法規標準法第11條與行政程度法第4條規定應
        受法律及一般法律原則之拘束。
      5.依大法官釋字第420號解釋闡釋實質課稅原則，何以營
        利事業納稅義務人對「未分配盈餘加徵10％營利事業所
        得稅」之爭議不斷，在於其所涉及「虛盈實虧」之情況
        有違其經濟實質意義及實質課稅原則。例如，最近所得
        稅法修訂研議案，基本上亦擬回歸「商業會計原則」以
        消彌虛盈實虧之有違實質課稅原則上之量能課稅原則與
        其實質經濟意義之回應。再者，所得稅法第66條之9 第
        2 項第2 款「彌補以往年度之虧損」之減除項目，為何
        於同條第3 項規定與立法時，不將其直接納入，只規定
        第3 款至第8 款項目應已實際發生者為限，核係彌補情
        況或能否以實際彌補，於公司第232 條及第233 條已有
        規定，因此於所得稅法第66條之9 條第3 項刻意不予列
        入，足見所得稅法施行細則第48條之10第4 項規定：「
        所稱彌補以往年度之虧損，係指營利事業以當年度之未
        分配盈餘實際彌補其以往年度累積虧損之數額。」已逾
        越本法第66 條 之9 第3 項之立法目的與精神，應屬無
        效。
    (二)被告主張之理由：
      1.按「自87年度起，營利事業當年度之盈餘未作分配者，
        應就該未分配盈餘加徵10％營利事業所得稅，不適用第
        76 條之1規定。前項所稱未分配盈餘，係指經稽徵機關
        核定之課稅所得額，加計同年度依本法或其他法律規定
        減免所得稅之所得額、不計入所得課稅之所得額、已依
        第39條規定扣除之虧損及減除左列各款後之餘額：一、
        當年度應納之營利事業所得稅。二、彌補以往年度之虧
        損。‥九、當年度損益計算項目，因超越規定之列支標
        準，未准列支，具有合法憑證及能提出正當理由者。十
        、其他經財政部核准之項目。‥第二項所稱課稅所得額
        ，其經會計師查核簽證申報之案件，應以納稅義務人申
        報數為準計算。」及「本法第66條之9第2項第2款所稱
        彌補以往年度之虧損，係指營利事業以當年度之未分配
        盈餘實際彌補其以往年度累積虧損之數額。」分別為所
        得稅法66條之9及同法施行細則第48之10第4款所明定。
      2.本件原告辦理89年度未分配盈餘申報，原列報減除彌補
        以往年度之虧損187,617,862元，當年度未分配盈餘為
        虧損13,056,604元。被告以原告股東會議記錄認定本年
        度為虧損，未能實際「彌補」以往年度之虧損遂依所得
        稅施行細則第48之10規定核算其本年度未分配盈餘為
        174,561,262,元，並據以加徵10％所得稅147,456,126
        元，揆諸前揭規定，並無違誤。
      3.原告雖主張其89年度帳載為虧損17,824,493元，已無可
        供分配盈餘，加徵10％營利事業所得稅，有違實質課稅
        及經濟實質意義云云。惟依首揭所得稅法第66條之9規
        定，所稱未分配盈餘，係指經稽徵機關核定之課稅所得
        額（其經會計師查核簽證申報之案件，應以納稅義務人
        申報數為準），加計同年度依本法或其他法律規定減免
        所得稅之所得額、不計入所得課稅之所得額、已依第39
        條規定扣除之虧損及減除同條第2項各款後之餘額。經
        查，原告89年度實際彌補虧損為0元，有其89年度股東
        常會議事錄及盈虧撥補表為憑，原告以往年度之虧損數
        雖為399,654,214元，惟依前揭稅法規定應以「實際彌
        補虧數額」計算未分配盈餘之減項，是原處分並無不合
        ，請予維持。
    理  由
一、按「自87年度起，營利事業當年度之盈餘未作分配者，應就
    該未分配盈餘加徵10％營利事業所得稅，不適用第76條之1
    規定。前項所稱未分配盈餘，係指經稽徵機關核定之課稅所
    得額，加計同年度依本法或其他法律規定減免所得稅之所得
    額、不計入所得課稅之所得額、已依第39條規定扣除之虧損
    及減除左列各款後之餘額：一當年度應納之營利事業所得稅
    。二彌補以往年度之虧損。…九當年度損益計算項目，因超
    越規定之列支標準，未准列支，而具有合法憑證或能提出正
    當理由者。十其他經財政部核准之項目。」所得稅法第66條
    之9第1項、第2項定有明文。
二、經查，原告89年度未分配盈餘申報，原列報減除彌補以往年
    度虧損187,617,862元，當年度未分配盈餘為虧損13,056,
    604元，惟依原告90年6月12日90年度股東常會議事錄(含盈
    虧撥補表)及89年12月31日資產負債表所載，原告全年帳載
    虧損為17,824,493元等情，有原告前開未分配盈餘申報書、
    股東常會議事錄及資產負債表附原處分卷可稽，並為原告所
    不爭，堪信為真實。故被告核定原告89年度為虧損，並無盈
    餘可供彌補以往年度虧損，爰否准認列減除，核定原告本年
    度未分配盈餘為174,561,262元，應加徵10%營利事業所得稅
    17,456,126元，揆諸首揭規定，並無不合。
三、原告不服循序提起行政訴訟，雖主張：其89年度帳載虧損17
    ,824,493 元，惟因應付費用187,617,862元逾2年以上未支
    付，轉列其他收入而增加課稅所得額所致，實際若加當年度
    期初虧損399,654,214元，期末虧損為417,478,707元，實質
    上並無可供分配之盈餘存在，原處分依所得稅法施行細則第
    48條之10第4款規定加徵10％，有違實質課稅及量能課稅公
    平原則云云。
四、惟查，原告89年度帳載所得為虧損17,824,493元，並無盈餘
    存在，自無法用以彌補已往年度之虧損，即無適用所得稅法
    第66條之9第2項第2款「彌補以往年度虧損」作為未分配盈
    餘減項之可能，亦與同法施行細則第48條之10第4款規定無
    涉，原告執此主張，顯有誤解。再者，依首揭所得稅法第66
    條之9第2項規定，所稱未分配盈餘，係指經稽徵機關核定之
    課稅所得額（其經會計師查核簽證申報之案件，應以納稅義
    務人申報數為準），加計同年度依本法或其他法律規定減免
    所得稅之所得額、不計入所得課稅之所得額、已依第39條規
    定扣除之虧損及減除同條第2項各款後之餘額。原告89年度
    帳載金額雖為虧損17,824,493元，惟因其應付費用187,617
    ,862 元 逾2 年以上未支付，符合營利事業所得稅查核準則
    第108 條之1 規定，經原告簽證會計師予以轉列為其他收入
    ，調整申報當年度課稅所得額4,532,024 元，並加計依所得
    稅法第39條規定扣除之虧損額170,029,238 元，故被告核定
    原告當年度未分配盈餘為174,561,262 元，亦屬有據。原告
    執其並無實際可供分配之帳上盈餘且有累積虧損，訴稱應有
    所得稅法第66條之9 第2 項第2 款之適用云云，自不足採。
五、、綜上所述，原處分於法並無違誤，復查、訴願決定遞予維
    持，俱無不合，原告仍執前詞訴請撤銷，為無理由，應予駁
    回。
據上論結，本件原告之訴為無理由，爰依行政訴訟法第98條第3
項前段，判決如主文。
中    華    民    國    95    年     5    月   18     日
                        第二庭審判長法  官  徐瑞晃
                                    法  官  吳慧娟
                                    法  官  蕭惠芳
上為正本係照原本作成。
如不服本判決，應於送達後20日內，向本院提出上訴狀並表明上
訴理由，如於本判決宣示後送達前提起上訴者，應於判決送達後
20日內補提上訴理由書（須按他造人數附繕本）。
中    華    民    國    95    年     5    月   18     日
                                    書記官  李淑貞


司法院資訊處製作；財團法人民間司法改革基金會備份。
